【裁判字號】    90,上,212
【裁判日期】    900704
【裁判案由】    確認委任關係不存在
【裁判全文】
臺灣高等法院民事判決    九十年度上字第二一二號
    上  訴  人  甲○○
                            送達代收人：陳志浩律師
    被上訴人    亞洲證券股份有限公司
    法定代理人  洪榮光
                            送達代收人：劉宗欣律師
右當事人間確認委任關係不存在事件，上訴人對於中華民國八十九年十二月二十九日
臺灣臺北地方法院八十八年度訴字第三六五八號第一審判決提起上訴，本院判決如左
：
    主    文
上訴駁回。
第二審訴訟費用由上訴人負擔。
    事    實
甲、上訴人方面：
一、聲明：
(一)、原判決廢棄。
(二)、被上訴人在第一審之訴駁回。
(三)、第一、二審訴訟費用由被上訴人負擔。
二、陳述：除與原審判決相同者予以引用外，補稱：
(一)、常務董事暫行董事長時，與公司間並未另形成所謂「代理或暫行董事長職權之
      委任關係」。
(二)、依代理之法理，須有本人存在，始有代理可言，股份有限公司缺位時，既無本
      人存在，即無代理人存在之餘地。
(三)、被上訴人所確認之標的乃過去之事實，故欠缺確認利益。
(四)、常務董事依法代理暫行董事長職權時，其所行使者雖係董事長之職權，同時亦
      在行使其代理或暫行董事長之常務董事權利，此係常務董事之固有權限，故被
      上訴人起訴確認代理或暫行董事長之委任關係不存在，係欠缺權利保護之必要
      。
(五)、董事長缺位，而副董事長請假或因故不得執行職務時，應由常務董事及董事互
      推一人暫行董事長職權，故被上訴人公司於八十八年六月七日召開之董事會完
      全合法。
(六)、被上訴人於八十七年六月六日召開股東常會時，力城金屬股份有限公司暨其指
      派代表人洪榮光、李明忠之董事職務，經投票表決予以解任，被上訴人之副董
      事長洪榮光之職務亦因法人董事遭解任而出缺。為使公司不因董事長及副董事
      長缺位而公司業務之推展遭受影響進而影響公司之獲利狀況，被上訴人遂於八
      十八年三月二十六日召開董事會選任董事甲○○擔任常務董事以利公司之業務
      能順利推展。
乙、被上訴人方面：
一、聲明：
(一)、上訴駁回。
(二)、第一、二審訴訟費用由被上訴人負擔。
二、陳述：除與原審判決相同者予以引用外，補稱：
(一)、依公司法規定，僅董事長有權召集董事會。非法召集之董事會，其決議無效：
(二)、兩造間並無代理或暫行董事長職權之委任關係，上訴人不得召集被上訴人公司
      董事會。
(三)、多數董事無權自行決議召集董事會：上訴人稱監察人請求董事會報告，因到場
      之董事有六位，已超過被上訴人公司十一席董事之半數，經在場董事一致決議
      召開董事會云云。惟董事會須先由有召集權人合法召集，始有董事會之召開，
      倘未經合法召集權人召集，或合法召集權人已宣布散會，則縱有過半數以上之
      董事自行集會，其所作之決議亦非董事會決議。
(四)、公司法第二百零八條第三項所謂「因故不能行使職權」係指客觀事實上或法律
      上不能行使職權而言，例如董事長因案被押、逃亡或涉訟兩造公司董事長同屬
      一人而言。被上訴人公司暫行董事長職權之副董事長洪榮光並無前述客觀事實
      上或法律上無法行使職權之情形，上訴人稱被上訴人公司副董事長因故不能行
      使職權，實為無理之杜撰。
(五)、上訴人甲○○因理屈詞窮，為做困獸之鬥，竟於距九十年六月二十日言詞辯論
      期日僅二日前（即六月十八日），於其辯論意旨狀誆指，當時被上訴人公司之
      副董事長洪榮光已遭解任云云。查上訴人於本件準備程序終結前，從未提出以
      上事項，依民事訴訟法第四百六十三條準用第二百七十六條之規定，上訴人不
      得於言詞辯論時再行主張，以免延滯訴訟。準此，本院依法應不予審酌。
(六)、姑不論上訴人已不得於言詞辯論庭為前述主張，實則，其主張魚目混珠，全然
      不能成立，其理由如下：查被上訴人公司八十七年六月六日之股東會，經主席
      宣布散會後，上訴人仍行聚集若干股東，自稱續開股東會，並「解任」洪榮光
      之董事職位。上訴人嗣以被上訴人公司股東黃文玲之名義，在八十八年七月間
      向台北地方法院起訴，其中請求確認被上訴人公司與（其董事力城金屬公司及
      其代表人）洪榮光間董事委任關係不存在。惟查該事件業經台北地方法院及本
      院認定股東會宣布散會後之集會，並無合法股東會存在，所謂之「解任」無效
      （被上證四）。足見當時被上訴人公司副董事長洪榮光從未遭解任。上訴人故
      意匿去該件已敗訴之事實，意圖欺瞞法院。
(七)、經濟部六十九、一、一五商Ｏ一三六五號函釋內容，明顯違背公司法第二百零
      八條第三項：董事長不能行使職權時應由副董事長代理之規定，故不足採信。
      另由該函釋內容觀之，或有可能該函釋中所指之公司，並未設置副董事長乙職
      ，而其董事長因涉嫌經濟犯罪而逃避，又未指定代理人，故經濟部始為此函釋
      。如屬後者情形，則該函釋之情況顯然與本件大不相同，上訴人不能引而自圓
      其說。再者，該函釋實已指出，所謂董事長（或副董事長）不能行使職權，應
      係指如「涉嫌經濟犯罪而逃避」等情況，本件被上訴人公司副董事長洪榮光根
      本無此情形，何能由上訴人越俎代庖，違法自行召集董事會。
(八)、本件副董事長洪榮光僅出國數日，既未因主觀不願執行職權而請假，亦無因故
      不能行使職權之情形，自尚無常務董事或董事置喙餘地。何況，有常務董事者
      ，亦僅能召開常務董事會互推暫行董事長職權之人，豈可常務董事與董事不分
      而含混互推之理。本件上訴人未經合法指定或推選、違法召集董事會、無權代
      理或代行董事長職權、無權提名總經理人選，該違法董事會聘任總經理之「決
      議」，亦因此而無效，彰彰明甚。
         理  由
一、程序方面：
    上訴人主張本件被上訴人起訴聲明請求確認被上訴人與上訴人代理或暫行董事長
    職權之委任關係不存在，並無確認之利益併欠缺保護必要之要件乙節，經查：上
    訴人曾於八十八年六月七日經被上訴人公司監察人召集董事會，並於會中以臨時
    動議之方式由上訴人以常務董事身分代理董事長之職權並接任被上訴人公司總經
    理等情，既有被上訴人公司之董事會會議紀錄一份在卷可按，復為上訴人所不爭
    ，茲被上訴人既否認上訴人得以常務董事身分代理或暫行董事長職權，上訴人又
    稱其係於前述董事會中依法執行常務董事職務，則兩造就上訴人得否以常務董事
    身分代理或暫行董事長職權之問題即有爭議，應認被上訴人該部分之起訴，尚非
    無確認之利益，且被上訴人起訴請求確認被上訴人與上訴人代理或暫行董事長職
    權之委任關係存在，亦非無保護之必要，是上訴人前述無保護必要之抗辯，要無
    理由。至上訴人另稱被上訴人前述確認之事項乃過去之事實，不得為確認訴訟之
    訴訟標的云云，經查：若過去事實所生之法律關係兩造有所爭議，共存續迄今，
    而不失為現在之法律關係，為明兩造間之權利義務關係，法院非不得依一方之請
    求就該事實所生存續迄今之法律關係為確認之判斷，是上訴人上述程序辯解，亦
    屬無據。
二、實體方面：
(一)、本件被上訴人起訴主張：上訴人甲○○原係被上訴人公司之法人股東洪聯公司
      派任被上訴人公司之法人代表董事，八十八年三月二十六日經被上訴人公司之
      董事會推選為常務董事。八十八年五月二十四日，被上訴人公司因故董事長缺
      位而由當時之副董事長洪榮光暫行董事長職權。八十八年六月七日，上訴人明
      知其無權召開董事會，卻假借監察人行使職務之名義自行召集董事會且自任主
      席，並稱依公司法第二百零八條規定代理被上訴人公司董事長職務，召集董事
      會，提名自己擔任被上訴人公司之總經理，使非法召集之董事會聘任其擔任被
      上訴人公司總經理，其後上訴人即對外以被上訴人公司代理董事長及總經理名
      義自居，行文政府機關，甚至以被上訴人公司之名義對外刊登廣告，更改被上
      訴人公司八十八年度股東常會之日期與地點，致生危害於被上訴人公司及公眾
      ，依公司法之規定，該董事會之召集程序及決議均屬非法，應屬無效，爰求為
      判決  (一)確認兩造間代理或暫行董事長職權之委任關係不存在。(二)確認兩
      造間擔任總經理之委任關係不存在等情。
(二)、上訴人則以：股份有限公司董事長死亡時，應依公司法第二百零八條第一、二
      項規定，另行補選董事長。於董事長補選前，為處理公司事務，得類推公司法
      第二百零八條第三項規定，由副董事長「暫時執行」董事長職務，依同一法理
      及公司法第二百零八條第三項後段之規定，則董事長缺位，副董事長亦請假或
      因故不能行使職權時，自得由常務董事或董事互推一人暫時執行董事長職務，
      至於互推方式，依經濟部之解釋，由常務董事或董事以集會方式推選，其出席
      及決議方法，可準照公司法第二百零八條第四項常務董事會或第二百零六條董
      事會之規定，以過半數常務董事或董事之出席，及出席過半數之決議行之。本
      件被上訴人公司董事長缺位、副董事長因母喪請假至美國，符合公司法第二百
      零八條第三項所謂「因故不能行使職權」之情形，為因應監察人提出報告之要
      求，遂於八十八年六月七日經逾半數出席董事之一致決議，推舉上訴人暫時執
      行董事長職務，並召集董事會，經董事會推舉伊暫時執行董事長職務，並選任
      伊為總經理，依公司法第二百零八條第三項及前述經濟部之函釋，不得謂為非
      法。被上訴人主張被上訴人公司與上訴人公司間「代理」或「暫行」董事長職
      權之委任關係不成立，及兩造間總經理之委任關係不存在，為無理由等語資為
      抗辯。
三、得心證之理由：
(一)、本件被上訴人起訴主張：上訴人原係被上訴人公司之法人股東洪聯公司派任被
      上訴人公司之法人代表董事，八十八年三月二十六日經被上訴人公司之董事會
      推選為常務董事。八十八年五月二十四日，被上訴人公司因故董事長缺位而由
      當時之副董事長洪榮光暫行董事長職權。八十八年六月七日，上訴人明知其無
      權召開董事會，卻假借監察人行使職務之名義自行召集董事會且自任主席，且
      會中決議聘任上訴人為被上訴人公司總經理，業據被上訴人提出該日之會議紀
      錄為憑，且為上訴人所不爭，堪信為真。茲所爭執者有二：(１)、被上訴人公
      司有無董事長缺位無法執行職務而應由常務董事暫行董事長職權之情形？(２)
      、系爭八十八年六月七日之董事會之決議內容是否有效？茲分述如下：
  １、經查：被上訴人公司之原任董事長洪宗堅於八十八年五月二十四日因其所代表
      之法人股東城力公司改派簡宏平、蔡正揚、顧懷德、林惟仁擔任被上訴人公司
      之董事，而喪失其董事長職位等情，有城力公司董事及監察人改派書一份在卷
      可資佐證，是被上訴人公司自八十八年五月二十四日起即因城力公司之改派董
      事而處於無董事長之狀況，合先敘明。
  ２、公司法第二百零八條雖未規定公司於設有副董事長而董事長缺位時應由何人代
      理行使董事長之職權，惟查：公司之外部關係以董事長為公司之法定代理人，
      為求公司於董事長缺位時得順利運作以免造成公司及股東之損失，公司法乃於
      第二百零八條規定董事長缺位時應如何運作以免公司之運作陷於停頓，惟公司
      法並無禁止公司得設副董事長之職位，亦即若公司本身設有副董事長以避免董
      事長缺位時公司運作之困難，不論就副董事長設置之目的，及其名稱為「副」
      乃在補董事長之不足等觀點而言，均應認設有副董事長之公司於董事長缺位時
      ，當然由副董事長暫時執行董事長之職務，此解釋不僅可使公司順利運作，若
      監察人及其他董事有不同意見，亦非不可以請求副董事長召集董事會改選董事
      長等途徑來解決董事長缺位之問題，是以，為求兼顧副董事長設置之功能，及
      解決各董監事於董事長缺位時可能產生之紛爭，本院認於設有副董事長之公司
      於董事長缺位時，當然應由副董事長暫時執行董事長之職務，非其他董事、常
      務董事及監察人所得置喙。上開解釋復有司法院秘書長（七九）秘台廳（一）
      字第０一九七八號函及經濟部七九、九、七商二一六０五三號函可資參照。準
      此，本件被上訴人公司既設有副董事長，於公司未經正式董事會改選董事長之
      前，即應由副董事長洪榮光暫行董事長之職權。上訴人雖以抗辯當時副董事長
      洪榮光之職務已遭解任云云。惟查關於此副董事長職務之爭執，被上訴人公司
      之股東黃文玲，曾在八十八年七月間向台北地方法院起訴，其中請求確認被上
      訴人公司與（其董事力城金屬公司及其代表人）洪榮光間董事委任關係不存在
      ，該事件業經台北地方法院及本院認定股東會宣布散會後之集會，並無合法股
      東會存在，所謂之「解任」無效（見被上證四）。足見當時被上訴人公司副董
      事長洪榮光從未遭解任，上訴人之抗辯不足採信。又上訴人另抗辯系爭八十八
      年六月七日董事會時副董事長洪榮光人在國外，無法暫行董事長職權，故於是
      日由其代理董事長職權，惟查：系爭八十八年六月七日之董事會，其召集程序
      顯有瑕疵（詳後述），且副董事長人在國外尚非即得謂其已不得執行職務，若
      謂上訴人得於是日代理董事長職權，豈非置副董事長於無物，且有違前述副董
      事長制度設置之目的，是上訴人稱其於八十八年六月七日董事會時代理或暫行
      董事長職權，即顯無理由。此外，因不論董事長與董事俱為有權利能力之個人
      ，其與公司間除其本身董事之身分外，基於個人之身分，亦應與公司成立委任
      之關係，並認於董事或董事長違背其職務時，得以背信罪責相課以加重其經營
      責任，是以，上訴人於系爭董事會時既已主張其得代理董事長職權，則不論其
      係代理或上訴人事後主張僅係暫行董事長職權，就其以代理或暫行董事長職權
      之行為而言，該行為之內函實係基於民法之委任關係，茲上訴人既主張其得行
      使，被上訴人又否認其行使之正當性，被上訴人自得以確認該代理或暫行董事
      長職權之委任關係不存在，且承上說明，上訴人既無得代理或暫行董事長職權
      之情形，其逕自以常務董事身分代理或暫行董事長職權，即屬無據，從而，被
      上訴人起訴請求確認被上訴人與上訴人間代理或暫行董事長職權之委任關係不
      存在，要非法所不允。
  ３、又系爭八十八年六月七日之董事會，副董事長洪榮光並未出席等情，既如前述
      ，且有系爭董事會會議紀錄在卷可按，經查：系爭董事會係由監察人以要求董
      事會開會報告之方式行之，既為上訴人所自承，經審該董事會會議紀錄之「五
      、討論事項：（一）、監察人員宣讀召集事由：茲因亞洲證券股份有限公司（
      以下簡稱亞證公司）八十七年度出現鉅額虧損，八十八年度一至五月亦呈現虧
      損情事，且日前遭主管機關為停止融資融券之處分，對公司造成嚴重影響，茲
      依公司法第二百十八條規定要求董事會提出報告。（二）、董事會相互推舉主
      席，向監察人報告：簡董事宏平提議推舉林常務董事信志擔任今日董事會主席
      ，在場董事一致通過。」，及上訴人所提卷附監察人通知所有董事之函中僅敘
      明要求被上訴人公司依公司法第二百十八條之規定提出現狀說明及因應報告，
      並查核簿冊文件，並要求董事會於八十八年六月七日上午向監察人說明，即可
      知，縱監察人依公司法第二百十八條之規定有權要求董事會為報告，惟董事
      會依該條規定向監察人報告時，亦應僅以監察人所質疑之事項為說明，並為對
      策之提出，非謂監察人向董事會提出應為報告之要求時，董事長或暫行董事長
      職務之副董事長即須依監察人所指定之時間召集董事會開會，亦即該向監察人
      報告之董事會，其召集程序（如開會通知等）仍須依照公司法之相關規定為之
      ，而非由監察人逕行指定董事會開會期日。又縱董事會依公司法之規定召集後
      ，該次董事會亦應以監察人所質疑之事項為報告之內容，就與該報告事項無關
      之內容，即非該董事會所得以臨時動議之方式為之，以免未出席向監察人為報
      告之董事會之董事，誤信監察人之通知函，認該董事會僅針對現況說明及查核
      簿冊文件而未出席該董事會，並因而不得行使其董事職權。是依上所述，縱八
      十八年六月七日應監察人要求出席系爭董事會之董事，其出席董事人數已超過
      全部董事之半數，該董事會亦因未經合法通知召集，其召集程序顯有瑕疵。
  ４、至董事會之召集程序有瑕疵時，該董事會之效力究屬如何？關於此一問題，公
      司法雖未明文規定該董事會之效力，惟查董事會乃公司之權力及意識中樞，為
      充分確認權力之合法、合理運作及意識中樞之決定內容最符合所有董事之權益
      ，應嚴格要求董事會之召集程序，決議內容均須符合法律之規定，否則該有爭
      議之董事會決議即應認為當然無效，以確保所有董事及股東之權益，經濟部八
      十年六月十二日商字第二一四四九０號函亦同此見解，準此，系爭八十八年六
      月七日之董事會，既因非由有召集權人（即副董事長洪榮光）召集，且決議內
      容超過原通知開會之事項及開會目的等重大之瑕疵，應認為無效，易言之，上
      訴人於該董事會所稱之代理董事長職權及改派上訴人為被上訴人公司之總經理
      等決議內容，均因該董事會之決議當然無效而無效，茲上訴人既認該董事會選
      任其擔任總經理之決議有效，其實質之內容即係主張其與被上訴人公司仍有總
      經理之委任關係，惟該總經理關係為被上訴人所否認，兩造對此既有爭議，被
      上訴人自得起訴主張請求確認，惟承前所述該委任關係既因決議內容無效而不
      存在，則本件被上訴人請求確認上訴人與其總經理委任關係不存在，即非無據
      。
(二)、綜上所述，本件被上訴人公司於系爭八十八年六月七日之董事會開會時，並無
      副董事長不能執行職務而有即時召開董事會之情形，且該次董事會決議之內容
      亦超過原通知開會之事項等範圍，故該次董事會之召集程序及決議內容即顯有
      瑕疵，應認其決議內容為無效，從而，上訴人於該次會議中被選任為總經理，
      且自稱以常務董事之身分代理董事長之職權，該選任總經理行為及代理董事長
      職權之行為均不應生何法律效力，從而，上訴人認其代理董事長職權並暫行董
      事長職務有效且應係被上訴人之合法總經理，即屬無據，被上訴人求為判決 (
      一) 確認兩造間代理或暫行董事長職權之委任關係不存在。(二)確認兩造間擔
      任總經理之委任關係不存在等情，為有理由，應予准許。原審為上訴人敗訴之
      判決並無不合，上訴意旨指摘原判決不當，求為廢棄改判，為無理由，應駁回
      其上訴。
(三)、本件事證已明，兩造其餘攻防方法尚不影響本判決之結果，乃不一一論列，附
      敘明之。
四、據上論結，本件上訴為無理由，依民事訴訟法第四百四十九條第一項、第七十八
    條，判決如主文。
中      華      民      國    九十      年      七      月      四      日
                                  民事第三庭
                                      審判長法  官  張  宗  權
                                            法  官  蕭  艿  菁
                                            法  官  陳  永  昌
右正本係照原本作成。
如不服本判決，應於收受送達後二十日內向本院提出上訴書狀，其未表明上訴理由者
，應於提出上訴後二十日內向本院補提理由書狀（均須按他造當事人之人數附繕本）
上訴時應提出委任律師或具有律師資格之人之委任狀；委任有律師資格者，另應附具
律師及格證書及釋明委任人與受任人有民事訴訟法第四百六十六條之一第一項但書或
第二項（詳附註）所定關係之釋明文書影本。
中      華      民      國    九十      年      七      月      六      日
                                            書記官  劉  美  垣
附註：
民事訴訟法第四百六十六條之一（第一項、第二項）：
對於第二審判決上訴，上訴人應委任律師為訴訟代理人。但上訴人或其法定代理人具
有律師資格者，不在此限。
上訴人之配偶、三親等內之血親、二親等內之姻親，或上訴人為法人、中央或地方機
關時，其所屬專任人員具有律師資格並經法院認為適當者，亦得為第三審訴訟代理人
。


司法院資訊處製作；財團法人民間司法改革基金會備份。
